【裁判字號】    97,易,1399
【裁判日期】    980326
【裁判案由】    詐欺
【裁判全文】
臺灣高雄地方法院刑事判決              97年度易字第1399號
公  訴  人  臺灣高雄地方法院檢察署檢察官
被      告  乙○○
            甲○○
            丙○○
上列被告因詐欺案件，經檢察官提起公訴（96年度偵續一字第20
號、96年度偵續字第471 號），本院判決如下：
    主  文
乙○○、甲○○、丙○○均無罪。
    理  由
一、公訴意旨略以：被告乙○○、甲○○、丙○○均係阿肯迪亞
    數位科技股份有限公司（址設高雄市○○區○○路38號9 樓
    ，下稱阿肯迪亞公司）與捷達數位資訊服務股份有限公司（
    址設高雄市○○區○○路38號17樓，下稱捷達公司）之業務
    人員，告訴人丁○○係廣泰產經行銷有限公司（下稱廣泰公
    司）之負責人，主要業務為代客辦理銀行貸款。被告乙○○
    、甲○○、丙○○於民國92年初起，多次以阿肯迪亞公司或
    捷達公司之客戶資金不足，須向銀行辦理融資為由，介紹客
    戶委託告訴人代辦貸款，使告訴人賺取貸款總額4.5 ％至8
    ％不等之代辦費，經雙方多次合作，取得告訴人之信任後，
    認有機可趁，明知客戶孫祿平、鍾強龍與彭曉隆並未續購其
    公司商品，亦無辦理貸款意願，且客戶中並無顏勝斌此人，
    竟共同基於意圖為自己不法所有之概括犯意聯絡，連續於93
    年11、12月間，共同向告訴人誆稱，客戶孫祿平、鍾強龍、
    彭曉隆與顏勝斌欲購買其公司商品，因資金不足，欲委託代
    辦銀行貸款，惟其公司每週有「業績截止日」，如於截止日
    前無法順利取得客戶貸款入帳，將會影響團隊業績，因時間
    緊急，要求告訴人先行代墊該4 名客戶貸款數額，以供該團
    隊向公司爭取績效獎金，待該4 名客戶銀行貸款核撥後，再
    行返還云云，並傳真上開客戶個人資料以資憑信，告訴人誤
    以為真，遂同意代墊貸款，就孫祿平部分，於93年11月10日
    交付被告丙○○現金新臺幣（下同）60萬元，鍾強龍部分，
    於93年11月18日交付被告丙○○149 萬2000元（支票，嗣已
    兌現），彭曉隆部分，於92年12月22日匯款75萬元入被告乙○○帳戶，顏勝斌部分，於92年12月22日代墊70萬元，嗣被
    告乙○○、甲○○、丙○○3 人藉詞客戶反悔，取消原委辦
    之貸款，又遲未完全返還代墊款，告訴人發覺有異始知受騙
    ，因認被告3 人共同涉犯刑法第339 條第1 項之詐欺取財罪
    嫌云云。
二、證據能力之認定：
  (一)按被告以外之人於偵查中向檢察官所為陳述，除顯有不可信
    之情況者外，得為證據，刑事訴訟法第159 條之1 第2 項定
    有明文。本件證人即同案被告乙○○、證人即告訴人丁○○
    、證人鍾強龍、孫祿平、彭曉隆於檢察官偵查中具結後所為
    之證述，並無何顯不可信之情況，依上說明，其於偵查中之
    證言自均具有證據能力。
  (二)按除前三條之情形外，下列文書亦得為證據：「... 三、除
    前二款之情形外，其他於可信之特別情況下所製作之文書。
    」。刑事訴訟法第159 條之4 第3 款定有明文。本件證人丁○○於偵、審中所提出之隨身日常記事簿內頁共7 紙（參本
    院二卷第22～23、95～99頁），其上關於各項收入及支出之
    項目及金額，經證人丁○○證述係93年間用於記載與阿肯迪
    亞公司客戶代辦案件之金錢往來之記載，又觀之該隨身日常
    記事簿內頁之記載，除與本件相關客戶代辦案件之金錢外，
    尚有其他客戶代辦案件之金額，足徵證人丁○○上開隨身日
    常記事簿之記載，於記錄時並無預見日後將以之作為證據認
    知，其製作應可認具有可信之特別情況，依照前開說明，自
    得為證據。
  (三)按被告以外之人（包括證人、鑑定人、告訴人、被害人及共
    同被告等）於審判外之陳述雖不符刑事訴訟法第159 條之1
    至之4 等4 條之規定，而經當事人於審判程序同意作為證據
    ，法院審酌該言詞陳述或書面陳述作成時之情況，認為適當
    者，得為證據。而當事人、代理人或辯護人於法院調查證據
    時，知有前項不得為證據之情形，而未於言詞辯論終結前聲
    明異議者，視為有前項之同意，刑事訴訟法第159 條之5 定
    有明文。查證人即同案被告乙○○、甲○○、丙○○、證人
    丁○○、黃仲義、林暄穎於檢察事務官詢問時之證述及卷附
    之合作金庫存款憑條影本、建華銀行匯款委託書影本各3 紙
    、被告乙○○、甲○○切結書及支票影本2 份、被告丙○○
    開立之支票影本、高雄第二信用合作社97年4 月10日高二信
    業存字第0816號函、荷商荷蘭銀行松山分公司97年5 月6 日
    荷銀法字第1065號函、萬泰商業銀行97年7 月18日泰消財字
    第097999 01888號函附貸款資料等書證，其性質雖屬傳聞證
    據，且當事人均已知上述證據乃傳聞證據，而未於言詞辯論
    終結前聲明異議，本院審酌上開證據與本案犯罪事實具有關
    連性且無不當取得之情形，認為以之作為本案之證據亦屬適
    當，揆諸前開規定，上開證人之證言及書證均應具有證據能
    力。
三、按犯罪事實應依證據認定之，無證據不得認定犯罪事實，刑
    事訴訟法第154 條第2 項定有明文。又認定犯罪事實所憑之
    證據，雖不以直接證據為限，間接證據亦包括在內；然而無
    論係直接或間接證據，其為訴訟上之證明，須於通常一般之
    人均不致有所懷疑，而得確信其為真實之程度者，始得據為
    有罪之認定，倘其證明尚未達到此一程度，而有合理性之懷
    疑存在時，即難為有罪之認定。再者，告訴人之告訴係以使
    被告受刑事訴追為目的，是其陳述是否與事實相符，仍應調
    查其他證據以資審認，此有最高法院52年台上字第1300號、
    76年度台上字第4986號判例可資參照。次按刑法第339 條詐
    欺罪之成立，須行為人意圖為自己不法之所有，而行使詐術
    使人陷於錯誤而交付財物或行為人因此而獲得財產上之不法
    利益為要件，而債務人於債之關係成立後，如有債務不履行
    之情形，在一般社會經驗上可能之原因甚多，縱令有遲延給
    付或不為給付之情形，苟無足以證明其在債之關係發生時自
    始故意藉此從事財產犯罪之積極證據，仍不得僅以債信違反
    之客觀事態，即推定債務人有詐欺取財或得利之犯意。
四、公訴意旨認被告乙○○、甲○○、丙○○3 人共同涉有前開
    詐欺取財罪嫌，無非係以告訴人丁○○、告訴代理人黃仲義
    、證人林暄穎、孫祿平、鍾強龍、彭曉隆於偵查中之指訴、
    證述，告訴人丁○○提出之匯款委託書、記事本內頁、被告
    乙○○、甲○○所開立之切結書、本票，以及證人孫祿平、
    鍾強龍、彭曉隆之貸款資料等為其主要論據。訊據被告3 人
    固均坦承共積欠告訴人丁○○之代墊款約300 餘萬元之事實
    ，惟均堅詞否認有何詐欺取財犯行，被告乙○○辯稱：其自
    91年起即與丁○○合作代辦阿肯迪亞公司客戶之貸款事宜，
    丁○○並從中賺取代辦費，因阿肯迪亞公司有業績截止日，
    故於客戶貸款未核撥下來之前，為申報業績才向丁○○借款
    代墊，待客戶貸款核撥後再償還予丁○○，最後無法還錢是
    因為公司經營不善所致，其並無以虛構之客戶詐騙丁○○墊
    款等語；被告甲○○辯稱：其係受主管乙○○指示而與丁○○接洽代辦事宜，而其公司因業績及作業流程之需要，會請
    丁○○代為墊款，之後公司經營不善，丁○○前往公司要債
    時，乙○○就要其負責與丁○○處理償還事宜，因而簽立本
    票，並負責一半之債務，然其並未挪用丁○○之代墊款，亦
    與丁○○無任何借貸關係等語；被告丙○○辯稱：其係阿肯
    迪亞公司之業務，因為要衝業績，故主管乙○○會請丁○○
    先墊款，由其負責向丁○○拿取現金或支票回來報帳，拿錢
    時丁○○有要求其簽立本票，但事發後丁○○與乙○○協議
    時，宣稱其簽立之本票已經銷毀，等到乙○○還不起錢，丁○○又對其提告等語。經查：
  (一)被告乙○○自91年起，多次介紹阿肯迪亞公司之客戶委託告
    訴人丁○○代辦貸款，使告訴人賺取貸款總額4.5 ％之代辦
    費，被告乙○○復以阿肯迪亞公司有業績截止日，為爭取業
    績獎金等理由，要求告訴人先行代墊客戶之貸款數額，使告
    訴人因而交付現金或匯款予被告乙○○、甲○○、丙○○等
    人，迄今尚積欠告訴人共300 餘萬元之代墊款未返還之事實
    ，業據告訴人即證人丁○○、證人黃仲義於偵查中證述明確
    ，並有證人丁○○提出之建華銀行匯款委託書、合作金庫存
    款憑條影本各3 紙、被告乙○○、甲○○簽立之切結書、本
    票影本各2 份、被告丙○○開立之支票影本等附卷可稽（參
    偵一卷第6 ～13頁，偵三卷第6 頁），且復為被告3 人所不
    爭執（參本院一卷第38頁反面），是此部分之事實，堪以認
    定。
  (二)證人丁○○固證稱：被告3 人先謊稱客戶孫祿平、鍾強龍、
    彭曉隆、顏勝斌購買專案欲尋求貸款，再以公司有業績截止
    日為由要求其先行墊款，使其陷於錯誤，而分別於93年11月
    10日、同年月18日、93年12月22日交付60萬元、149 萬2 千
    元、75萬元、70萬元予被告3 人等語（參本院二卷第49～51
    頁），並於偵查中提出隨身日常記事簿內頁2 紙以實其說（
    參本院二卷第22～23頁）。然依證人丁○○於偵查中所提出
    之合作金庫存款憑條、建華銀行匯款委託書影本（參偵一卷
    第6 、7 頁），除於93年12月22日匯入乙○○萬泰銀行臺中
    分行之75萬元款項符合外，其餘之匯款時間、金額，均與證
    人丁○○上開所述不符，是被告3 人是否以孫祿平、鍾強龍
    、彭曉隆、顏勝斌欲貸款購買專案之名義，使證人丁○○陷
    於錯誤，而分別於起訴書所載時間代墊起訴書所載之金額一
    節，即有可疑。
  (三)又依證人丁○○於偵查中及本院審理中所提出之隨身筆記本
    內頁，其上分別載有：「12/22 ：顏勝斌、-70 萬、之前35
    萬的票2 張；12/27 ：陳啟峰、+70 萬、（補顏勝斌的票）
    」、「12/27 ：之前義有兩張35萬的票，今天陳啟峰放款10
    0 萬，實拿70萬補票進去；12/29 ：和執總、瑩瑋在大遠百
    對帳，陳啟峰我領747,400 ，70萬補2 張35萬的票，我多領
    了47,400，和執總商量後，47,400裡的31,000納入還我的本
    金，16,400幫我付利息…」等語，有證人丁○○隨身筆記本
    內頁附卷可參（參本院二卷第22、99頁），經本院於審理時
    依職權詢問證人丁○○此部分記載內容之真意為何，證人丁○○證稱：93年12月27日陳啟峰的70萬元部分，係用來補93
    年12月22日顏勝斌70萬元即2 張35萬元的票的部分，故顏勝
    斌70萬元部分，被告等人已經清償等語（參本院二卷第69頁
    ），是證人丁○○代墊顏勝斌70萬元貸款部分既已清償，則
    起訴書指被告3 人假借顏勝斌名義要求證人丁○○代墊70萬
    元，事後更拒不返還等情，即與事實不合。
  (四)又證人丁○○自91年起即與被告乙○○合作，負責代辦阿肯
    迪亞公司客戶於購買專案時之銀行貸款，而從中抽取4.5 ％
    佣金，且為配合被告等人衝業績，證人丁○○遂於客戶申貸
    之貸款未核撥前，即先行代墊款項予被告乙○○、甲○○、
    丙○○等3 人，待貸款核撥後再從中取償之事實，迭據證人
    丁○○於偵查、本院審理時證述明確（參偵四卷第138 頁，
    參本院二卷第52～54頁）；再證人丁○○與被告乙○○合作
    期間，雖曾發生因客戶反悔致丁○○代墊之款項無法從貸款
    中取償，然事後經被告乙○○以其他客戶之貸款還清後，雙
    方又繼續合作1 、2 年，除本件起訴書所稱4 位客戶外，其
    他之代墊款項均有還清等情，亦據證人丁○○於本院審理時
    證稱：被告等人以此方式向其調度資金已有1 、2 年之時間
    ，每次均有按時清償，91年間雖曾發生因客戶反悔不貸致代
    墊之100 多萬元無法回收，惟事後仍有還清，本次4 件代墊
    款也是基於之前有合作成功之基礎，方同意先行代墊該4 件
    申貸之款項等語明確（參本院二卷第52～54頁），顯見證人
    丁○○以上開代墊貸款方式與被告等人合作，並從中賺取佣
    金之模式已行之有年，證人丁○○係基於與被告間多次成功
    合作、有借有還而建立之信賴關係，且可從中賺取高達4.5
    ％之佣金等因素，方才願意借款予被告3 人，本次被告3 人
    向證人丁○○借款衝業績之情形，既與其先前代墊款項之情
    況並無明顯歧異之處，且證人丁○○所指被告等人借款之時
    間，亦非刻意集中於最後幾次，即難認被告3 人此舉有何施
    用詐術之行為；況證人丁○○最後1 筆即代墊顏勝斌之借款
    70萬元部分，業已透過另名客戶陳啟峰之貸款而清償完畢等
    情，亦如前述，足徵被告3 人於積欠證人丁○○代墊款後，
    猶積極開拓客戶以期清償借款，本院自不得僅憑被告3 人事
    後未還清全部代墊之款項一事，即遽認被告3 人有何詐欺證
    人丁○○之犯行。
  (五)另證人丁○○從事銀行代辦業務多年，更於92年間成立廣泰
    公司等情，業據證人丁○○證述在卷（參本院二卷第64頁）
    ，是證人丁○○既從事銀行相關借貸業務，當知信貸所生之
    風險，且對他人之信用評估應較一般人敏感嚴苛，若非在經
    過審慎評估之情況下，衡情自無輕易借款之可能；再者，證
    人丁○○除與被告乙○○所屬團隊合作外，尚有與阿肯迪亞
    公司之其他業務團體合作代辦貸款並代墊款項一節，業據證
    人丁○○證稱：除乙○○外，其尚有與阿肯迪亞公司另外1
    個團隊合作，也是在2 、3 年間辦了約30件，並有代墊款項
    之情形，因為阿肯迪亞公司有業績截止日，所屬之各團隊會
    因此比賽業績，而須借款衝業績，但另1 團隊之代墊款均有
    清償等語明確（參本院二卷第61、65頁），證人丁○○既曾
    與阿肯迪亞公司多組業務團體合作多年，當知阿肯迪亞公司
    之經營模式，且知其業務推廣多以現役軍人為主，此觀之證
    人丁○○於本院審理時證稱：被告等人會準備申請人之身分
    證、任官令等語可明（參本院二卷第50頁），倘非對於被告
    所屬公司之經營甚為了解信任及貪圖豐厚之代辦費用，當不
    可能在未收受申貸人資料之情況下，即輕易借款予被告等人
    充當業績，益徵證人丁○○係在瞭解被告公司之經營模式，
    並充分評估過上開各項因素，且貪圖高額之代辦費後，方願
    在無申貸人實際資料之情況下借款予被告3 人衝業績，實難
    認證人丁○○於借款代墊之初，有何陷於錯誤之處。
  (六)阿肯迪亞公司以投資未上市股票及數位學習服務為名，吸引
    涉世未深之現役軍人繳交大筆投資金，而加入該公司所虛設
    之各種方案，並以後金養前金之方式支撐場面，而詐騙廣大
    無知之年輕人將資金投入此無止盡之吸金黑洞等情，業據本
    院於97年12月31日以95年度易字第1604號判決認定在前，有
    該判決在卷可查；考其公司得以不斷吸金數年仍屹立不倒之
    緣故，無非係以鼓吹年輕人或現役軍人申辦高額信貸購買專
    案，再以待數年後股票上市拋售股票即可獲利還本等謊言，
    使被害人不疑有他，仍按月繳交高額之貸款本息以待將來獲
    利一次還本，故在此龐大之犯罪結構計畫下，熟悉銀行申貸
    流程之代辦業者即成為該公司吸金計畫中不可獲缺之一塊拼
    圖；本件被告等3 人依循阿肯迪亞公司一貫之詐騙吸金模式
    ，鼓吹現役軍人貸款購買公司專案，並介紹代辦業者即證人
    丁○○幫忙向銀行申貸，故在此情況下，設若被告等人破壞
    與代辦業者之良好合作關係，無異於斷其吸金詐騙計畫之手
    足，此觀之證人丁○○於91年間因申貸客戶反悔致代墊之10
    0 餘萬元無法收回時，被告乙○○仍於事後以其他客戶之貸
    款償還證人丁○○上開所墊之款項，且於93年12月22日收取
    證人丁○○代墊顏勝斌70萬元款項後，旋於同年月27日以另
    1 客戶陳啟峰之貸款償還等情，至為顯明，自難認被告3 人
    於要求證人丁○○代墊款項之初，主觀上即有詐騙證人丁○○代墊款項之意圖，蓋此舉無異於殺雞取卵；況被告等人於
    取得證人丁○○之代墊款後，並未立即逃匿，且於無法返還
    代墊款後，尚籌得部分款項償還予證人丁○○等情，業據被
    告乙○○、甲○○陳述在卷，且為證人丁○○所不否認，有
    刑事告訴狀在卷可按（參偵一卷第2 頁），其後被告乙○○
    、甲○○更與證人丁○○簽立各償還一半金額之切結書及本
    票，有切結書及本票各2 份附卷可查（參偵一卷第8 ～13頁
    ），可見被告等人尚有償還部分款項且亦願負起償還借款債
    務之責，核與一般詐得款項之人旋即逃匿無蹤之情有異，再
    阿肯迪亞公司確於94年5 月23日因吸金詐財行為而遭警搜索
    查獲等情，有上開判決在卷可認，足徵被告3 人實因阿肯迪
    亞公司吸金詐騙行為事發後，致客戶不願上門而無法再以客
    戶申貸之貸款償還證人丁○○等情，應可確認，故被告3 人
    辯稱：其於借貸當初主觀上無詐騙證人丁○○代墊款之犯意
    等語，實堪採信。
  (七)至起訴意旨固以證人孫祿平、鍾強龍、彭曉隆、林暄穎之證
    述及卷附之貸款資料以佐證被告3 人共同假借孫祿平等人之
    名義向證人丁○○詐取款項。然證人丁○○證述被告3 人以
    孫祿平等人之名義向其詐取代墊款之匯款時間、金額，均與
    其偵查中所提出之合作金庫存款憑條、建華銀行匯款委託書
    影本不符一節，已如前述，是被告3 人是否以孫祿平、鍾強
    龍、彭曉隆之名義，使證人丁○○於起訴書所載時間代墊起
    訴書所載之金額，即有可疑，縱認證人孫祿平、鍾強龍、彭
    曉隆均證述未向被告等人購買專案，亦難憑此推論被告3 人
    有何行使詐術之行為；況被告3 人以此模式與證人丁○○合
    作已久，丁○○係經過仔細評估風險後始同意代墊款項，事
    後被告等人亦已清償證人丁○○代墊顏勝斌之款項等情，業
    據本院認定如前，顯見證人丁○○非因陷於錯誤而出借代墊
    款，本院自無從以證人孫祿平、鍾強龍、彭曉隆上開所證即
    遽為被告3 人不利之認定。另證人林暄穎僅證述係被告3 人
    委託其與證人丁○○洽商代墊款項事宜，業據證人林暄穎於
    偵查中證述在卷，本院亦難僅以其證述而為任何不利於被告
    3 人之認定。
  (八)綜上，本件被告3 人雖以衝業績為由向證人丁○○借款代墊
    專案款項，然因雙方循此模式合作甚久，且證人丁○○係仔
    細評估風險及貪圖高額之代辦費用後，方同意代墊款項讓被
    告等人充當業績，是被告3 人自無施用詐術之手段，證人丁○○亦無陷於錯誤之情事，雖事後被告3 人尚積欠300 餘萬
    之代墊款未清償，然被告3 人於最後1 次代墊顏勝斌款項部
    分猶設法以其他客戶之貸款償還證人丁○○，且事後亦未逃
    匿，仍與證人丁○○簽立切結書及本票以示扛起借款債務之
    責任，顯見被告於借款當時，並無自始不願清償借款之不法
    所有意圖，至為灼然，本件應屬借款債務未償還之民事糾葛
    ，與刑事詐欺取財罪之構成要件有間。
五、綜上所述，本件檢察官所指之證據既無法證明被告3 人客觀
    上有何施用詐術使證人丁○○陷於錯誤之犯行，亦無法證明
    被告3 人於借款之初主觀上有何詐欺之故意，自難對被告3
    人遽以刑法詐欺取財罪相繩。本件檢察官認被告所涉犯嫌所
    憑之證據，尚無從說服本院達於通常一般之人均不致有所懷
    疑，而得確信其為真實之程度，即難據以為被告3 人不利之
    認定，自屬不能證明被告3 人犯罪，爰依前開之說明，自應
    均為被告3 人無罪之諭知。
據上論斷，應依刑事訴訟法第301 條第1 項，判決如主文。
本案經檢察官吳美齡到庭執行職務。
中    華    民    國    98    年     3    月    26    日
                  刑事第十五庭  審判長法  官  唐照明
                                      法  官  黃苙荌
                                      法  官  王俊彥
如不服本判決應於收受判決後10日內向本院提出上訴書狀，並應
敘述具體理由。其未敘述上訴理由者，應於上訴期間屆滿後20日
內向本院補提理由書(均須按他造當事人之人數附繕本)「切勿逕
送上級法院」。
以上正本證明與原本無異。
中    華    民    國    98    年     3    月    26    日
                                      書記官  鄭永媚


司法院資訊處製作；財團法人民間司法改革基金會備份。
